ACORDAO-COMPLETO-2578122

ACÓRDÃO 546/2023 ATA 11/2023 - PLENÁRIO

VISTOS, relatados e discutidos estes autos que cuidam de Relatório de Acompanhamento, autuado com o objetivo de conhecer e avaliar a tempestividade e eficácia das ações a cargo da Secretaria Nacional de Proteção e Defesa Civil (Sedec) na preparação, resposta, restabelecimento e recuperação das áreas atingidas pelas chuvas ocorridas a partir de novembro de 2021 nos estados da Bahia, Minas Gerais, São Paulo, Rio de Janeiro e Pernambuco.
ACORDAM os Ministros do Tribunal de Contas da União, reunidos em sessão do Plenário, ante as razões expostas pelo Relator e com fundamento nos arts. 71, inciso IV, da Constituição Federal; 1º, inciso II; e 38, inciso I, da Lei 8.443/1992; 241, inciso II; e 250, inciso III, do Regimento Interno, em:
9.1. recomendar à Sedec que avalie a conveniência e oportunidade de:
9.1.1. instituir rotina de cadastramento e atualização dos dados estaduais e municipais no sistema S2iD, inclusive incorporando no cadastro dados de aplicativos de mensagens instantâneas e redes sociais (WhatsApp, Telegram, Facebook, Instagram, entre outros) ;
9.1.2. instituir comunicação de eventos adversos com as agências de meteorologia e com os entes federados por meio de plataforma que sistematize as informações e permita a interface com formas abrangentes e céleres de comunicação, como aplicativos de mensagens, redes sociais, sites de buscas, pop ups, entre outras;
9.1.3. definir rotina de contato com os estados, no caso de eventos adversos com probabilidade de ocorrência de desastre de grande intensidade e abrangência, para que eles apoiem os municípios na qualificação e disseminação de alertas e acompanhem a adoção de medidas preparativas para proteger a população;
9.1.4. viabilizar a difusão de alertas por meio de ferramentas mais efetivas de comunicação para situações de desastre, como a localização de celulares ativos nas áreas abrangidas pelos alertas (cell broadcast service) ;
9.1.5. instituir, como ferramenta de suporte no S2iD, canal de comunicação próprio e imediato para prestar orientações às Defesas Civis locais e esclarecer dúvidas acerca das solicitações de reconhecimento federal de situação de anormalidade e de recursos, a exemplo de chat online;
9.1.6. regulamentar formas mais ágeis para utilização de recursos da Defesa Civil pelos entes para ações de resposta e reestabelecimento, a exemplo de transferências para fornecedores por PIX;
9.1.7. aprimorar o processo de apoio federal, exigindo inicialmente apenas informações consideradas indispensáveis para o reconhecimento da situação de anormalidade, bem como possibilitando que os entes atualizem seus pedidos, complementando-os com informações adicionais que forem se tornando disponíveis no decorrer do processo;
9.1.8. aprimorar o processo de repasse de recursos para ações de resposta e restabelecimento, avaliando a disponibilização imediata de recursos com base nos dados iniciais disponíveis no momento do reconhecimento, não impedindo que pedidos adicionais sejam realizados conforme as informações do desastre forem sendo atualizadas;
9.1.9. regulamentar e dar publicidade às especificações de serviços e aos produtos elegíveis para socorro e assistência, explicitando que se trata de rol exemplificativo e que não prejudica a avaliação, em casos particulares e devidamente justificados, da disponibilização de recursos para atender as necessidades da população afetada, mesmo que fora dessa relação regulamentada;
9.2. determinar à Secretaria-Geral de Controle Externo que avalie a conveniência e oportunidade de realizar ações de fiscalização, similares àquela do TC Processo 037.784/2019-6, em outros entes da federação, selecionados a partir de critérios a serem definidos pela unidade técnica, tais como o volume dos recursos empregados e a criticidade das regiões abarcadas, tendo como foco a verificação da eficácia das obras, das aquisições e dos serviços realizados a partir do orçamento público federal na efetiva prevenção de desastres nessas localidades;
9.3. encaminhar cópia deste acórdão e dos respectivos voto e relatório (peça 23) à Sedec; e
9.4. encerrar estes autos, sem prejuízo do monitoramento das recomendações expedidas.

Acompanhamento das ações da Secretaria Nacional de Proteção e Defesa Civil (Sedec) nos desastres decorrentes das intensas chuvas ocorridas desde nov/2021 nos estados da Bahia, Minas Gerais, São Paulo, Rio de Janeiro e Pernambuco.

3. Interessado: Tribunal de Contas da União

13.1. Ministros presentes: Bruno Dantas (Presidente), Walton Alencar Rodrigues, Benjamin Zymler, Vital do Rêgo, Jorge Oliveira (Relator), Antonio Anastasia e Jhonatan de Jesus.
13.2. Ministros-Substitutos presentes: Augusto Sherman Cavalcanti, Marcos Bemquerer Costa e Weder de Oliveira.

JORGE OLIVEIRA

Adoto como relatório o percuciente Relatório de Fiscalização elaborado no âmbito da Unidade de Auditoria Especializada em Infraestrutura Urbana e Hídrica (AudUrbana) , que contou com a anuência do corpo diretivo da unidade (peças 23-24) .
"I. INTRODUÇÃO
I.1. Objeto
1.	O objeto do presente Relatório de Acompanhamento são as ações da Secretaria Nacional de Proteção e Defesa Civil (Sedec) nos desastres decorrentes das intensas chuvas ocorridas a partir de novembro de 2021 nos estados da Bahia (BA) , Minas Gerais (MG) , São Paulo (SP) , Rio de Janeiro (RJ) e Pernambuco (PE) .
2.	O trabalho se insere nos objetivos do Plano Estratégico do TCU para o período 2019-2025, especificamente para avaliar a implementação de políticas públicas que reduzam a população exposta em áreas de riscos.
I.2. Antecedentes
3.	Ao longo dos últimos anos, os fenômenos climáticos têm se tornado cada vez mais frequentes e intensos, provocando desastres de grandes proporções e tornando as ações da Defesa Civil cada dia mais relevantes.
4.	Em trabalhos anteriores realizados pelo TCU, verificou-se baixa eficácia na aplicação dos recursos direcionados à Defesa Civil, resultando no agravamento do risco de desastres devido a fortes chuvas. 
5.	Recentemente, após as intensas chuvas ocorridas a partir de nov/2021 nos estados da BA, MG, SP, RJ e PE, vários municípios solicitaram reconhecimento federal de emergência e transferência de recursos em virtude dos inúmeros danos humanos, materiais e ambientais e prejuízos econômicos e sociais ocasionados. 
6.	Diante desses fatos, considerou-se importante que o TCU atuasse para conhecer as ações a cargo da Sedec na preparação, resposta, restabelecimento e recuperação dessas áreas atingidas, bem como para avaliar eventuais distorções operacionais nessas ações. Assim, por meio do Despacho de 8/2/2022 do Min. Jorge de Oliveira (TC Processo 000.469/2022-0) foi autorizada a realização do presente trabalho.
I.3. Objetivo e escopo
7.	O objetivo do presente acompanhamento é conhecer e avaliar a tempestividade e eficácia das ações a cargo da Sedec na preparação, resposta, restabelecimento e recuperação das áreas atingidas pelas chuvas ocorridas a partir de nov/2021 nos estados da Bahia, Minas Gerais, São Paulo, Rio de Janeiro e Pernambuco.
8.	A avaliação foi estruturada a partir da definição das seguintes questões de auditoria:
Questão 1: A sistemática de difusão de alertas coordenada pela Sedec é eficaz em gerar proteção para as populações vulneráveis?
Questão 2: O apoio federal sistematizado pela Sedec está em consonância com a realidade da Defesa Civil dos municípios afetados?
Questão 3: As ações a cargo da Sedec para reconhecimento federal de situação de anormalidade e disponibilização de recursos estão sendo tempestivas?
Questão 4: Os recursos federais disponibilizados para ações de resposta, restabelecimento e reconstrução estão sendo suficientes e sua distribuição tem sido equitativa entre os entes solicitantes?
9.	Devido ao propósito do trabalho, não integram seu escopo as ações preventivas eventualmente adotadas em localidades atingidas, bem como a avaliação da regularidade ou tempestividade dos gastos pelos entes subnacionais ou dos controles utilizados na aplicação dos recursos.
I.4. Critérios
10.	Utilizaram-se como principais critérios de auditoria as seguintes referências legais e normativas:
a)	Política Nacional de Proteção e Defesa Civil - Lei 12.608/2012 e Decreto 10.593/2020;
b)	Reconhecimento Federal de Situação de Anormalidade - Decreto 10.689/2021, Portaria MDR 260/2022, Portaria MDR 3.234/2020, Portaria MDR 3.040/2020 e Manuais do S2iD;
c)	Transferências de Recursos Federais para Ações de Defesa Civil - Lei 12.340/2010, Decreto 11.219/2022, Portaria MDR 3.234/2020, Portaria MDR 1.774/2021, Portaria MDR 93/2021 e Manuais do S2iD;
d)	Estrutura da Sedec/MDR - Decreto 11.065/2022;
e)	Envio de Alertas - Portaria MDR 3.027/2020, Critérios do Instituto Nacional de Meteorologia (Inmet) e do Centro Nacional de Monitoramento e Alertas de Desastres Naturais (Cemaden) para emissão de alertas.
11.	Ao longo do relatório, tais critérios são justificados, bem como complementados por parâmetros mais específicos associados às constatações do trabalho.
I.5. Métodos aplicados
12.	Os trabalhos foram realizados de acordo com as Normas de Auditoria do Tribunal de Contas da União (NAT) , Portaria-TCU 280/2010, alterada pela Portaria-TCU 168/2011, e com observância ao Manual de Auditoria Operacional do Tribunal, Portaria-Segecex 18/2020, que está alinhado às Normas Internacionais das Entidades Fiscalizadoras Superiores (ISSAI) , emitidas pela Organização Internacional de Entidades Fiscalizadoras Superiores (Intosai) . Nenhuma limitação significativa foi imposta aos exames.
13.	Durante o planejamento do trabalho foram realizadas entrevistas com gestores locais e desenvolvidas técnicas de diagnósticos como elaboração de mapas de processos e desenvolvimento de análise de riscos. 
14.	Na fase de execução, a coleta de informações acerca do tema foi realizada mediante pesquisa na legislação e em sistemas informatizados, requisição de documentos, entrevistas com gestores da Sedec e pesquisa (survey) com gestores municipais. Para análise das informações coligidas, foram utilizadas as técnicas de análise documental e revisão analítica. Os procedimentos executados no desenvolvimento do trabalho encontram-se detalhados na matriz de planejamento (Apêndice A) e as ocorrências verificadas foram resumidas na matriz de achados, cujos dados integram esse relatório.
15.	Ao final das etapas de planejamento e execução, realizaram-se duas reuniões com gestores da Sedec, sendo a primeira para colher contribuições à matriz de planejamento e a segunda para avaliar a qualidade e pertinência das conclusões e das propostas de encaminhamentos inseridas na matriz de achados.
16.	Por fim, o relatório preliminar de auditoria foi remetido para manifestação da secretaria auditada, conforme previsto no item 145 das Normas de Auditoria do Tribunal de Contas da União (NAT) , aprovadas pela Portaria TCU 280/2010, bem como em observação à Resolução TCU 315/2020 e ao Manual de Auditoria Operacional, de forma que se obteve os comentários dos gestores sobre as constatações e as propostas de encaminhamento.
I.6. Organização do relatório
17.	Organizou-se o conteúdo deste relatório, além dessa Introdução, em outros sete capítulos. 
18.	O Capítulo II contém a visão geral do objeto, incluindo contextualização sobre a Política Nacional de Proteção e Defesa Civil (PNPDEC) e sobre o Sistema Federal de Proteção e Defesa Civil (Sinpdec) .
19.	Os Capítulos III a VI tratam das quatro questões de auditoria e dos respectivos achados:
a)	Achado 1 - O sistema instituído pela Sedec para difusão de alertas (Interface de Divulgação de Alertas Públicos - Idap) teve capacidade de alcançar percentual reduzido da população;
b)	Achado 2 - O modelo estabelecido para reconhecimento federal de situação de anormalidade e solicitação de recursos não se mostrou completamente aderente à realidade dos municípios afetados, principalmente os de menor porte;
c)	Achado 3 - O apoio federal para ações de socorro e restabelecimento foi intempestivo em alguns municípios analisados; e
d)	Achado 4 - Não foi observado direcionamento de recursos de forma não equitativa e verificou-se repasse parcial de recursos solicitados.
20.	Finalmente, os Capítulos VII e VIII apresentam, respectivamente, as conclusões e propostas de encaminhamento.
21.	Constam, ainda, apêndices ao relatório: i) Apêndice A, que apresenta a Matriz de Planejamento; ii) Apêndice B, constando os mapas dos processos de emissão de alertas, reconhecimento de situação de anormalidade e de repasse de recursos; e iii) Apêndice C, com a tabulação das respostas à pesquisa realizada com os municípios. 
II. VISÃO GERAL
II.1. Organização e ações da Defesa Civil
22.	A Defesa Civil é constituída por um conjunto de ações preventivas, de socorro, assistenciais, reabilitadoras e reconstrutivas, destinadas a evitar desastres ou minimizar seus impactos para a população e a restabelecer a normalidade social. São atividades realizadas permanentemente nos estados, Distrito Federal e municípios, com ampla participação da sociedade.
23.	Para atuar de forma contínua e permanente, demandando competências institucionais de órgãos públicos e privados, bem como a participação da sociedade, a Defesa Civil se organiza em forma de sistema, denominado Sistema Nacional de Proteção e Defesa Civil (Sinpdec) .
24.	O objetivo primordial desse sistema é atuar em conjunto para a gestão dos riscos e dos desastres, de forma a diminuir os danos que atingem a população na sua ocorrência. Atua antes, durante e depois das ocorrências por meio de ações distintas e inter-relacionadas de prevenção, mitigação, preparação, resposta e recuperação, conforme detalhado na Figura 1.
Figura 1 - Sequência das ações em Defesa Civil
Fonte: Sedec - Disponível em: https://www.gov.br/mdr/pt-br/assuntos/protecao-e-defesa-civil/sinpdec/como-se-organiza.  
25.	As ações de prevenção são as medidas prioritárias destinadas a evitar a conversão de risco em desastre ou a instalação de vulnerabilidades. Cita-se, por exemplo, a construção de obras de contenção em encostas.
26.	Já as ações de mitigação são aquelas que buscam diminuir ou limitar os impactos dos desastres para a população. Como nem sempre é possível evitar um desastre, pode-se evitar a perda de vidas e diminuir os danos com diversas ações, como as obras de limpeza do leito dos rios.
27.	A preparação busca otimizar as ações de resposta e minimizar os danos e as perdas decorrentes dos desastres. Inclui a emissão de alertas e avisos, o monitoramento de eventos naturais e a evacuação de áreas de risco.
28.	As ações de resposta são aquelas que têm por finalidade o socorro imediato da população atingida e consiste basicamente em busca e salvamento, primeiros socorros, assistência à população, fornecimento de materiais de primeira necessidade e o restabelecimento dos serviços essenciais.
29.	Por fim, as ações de recuperação são as desenvolvidas em caráter definitivo, visando restabelecer o cenário destruído pelo desastre. Têm por finalidade restabelecer a normalidade social por meio da reconstrução de obras de infraestrutura danificadas ou destruídas e a recuperação do meio ambiente e da economia.
II.2. Política Nacional de Proteção e Defesa Civil (PNPDEC) 
30.	A PNPDEC, instituída pela Lei 12.608/2012, abrange as ações supra relacionadas e deve estar integrada às políticas de ordenamento territorial, desenvolvimento urbano, saúde, meio ambiente, gestão de recursos hídricos, infraestrutura, entre outras, visando o desenvolvimento sustentável.
31.	A política de Defesa Civil possui como diretrizes principais a atuação articulada entre os entes federados, abordagem sistêmica das ações, prioridade às ações preventivas, planejamento com base em riscos e participação da sociedade civil.
32.	Nos termos da referida Lei, cabem à União diversas atribuições, dentre elas: coordenar o Sinpdec em articulação com os entes federativos; apoiar esses entes no mapeamento das áreas de risco; instituir sistema de informações e monitoramento de desastres; instituir e manter cadastro nacional de municípios com áreas suscetíveis à ocorrência de grandes desastres; instituir o Plano Nacional de Proteção e Defesa Civil; estabelecer critérios e condições para a declaração e o reconhecimento de situações de emergência e estado de calamidade pública; e apoiar a comunidade no desenvolvimento da cultura de prevenção de desastres.
33.	Compete aos estados, entre outras atribuições: executar a PNPDEC em seu território; identificar e mapear áreas de risco; realizar monitoramento meteorológico em articulação com União e Municípios; e declarar, quando for o caso, estado de calamidade pública ou situação de emergência.
34.	Quanto aos municípios, compete principalmente: executar a PNPDEC em âmbito local; incorporar ações de Defesa Civil no planejamento local; identificar e mapear áreas de risco; promover a fiscalização das áreas de risco; declarar situação de emergência e estado de calamidade pública; vistoriar áreas de risco e promover a evacuação da população; organizar abrigos provisórios para assistência da população em situação de desastre; promover a distribuição de suprimentos em situações de desastre; manter a população informada sobre a ocorrência de eventos extremos, proceder à avaliação de danos e prejuízos das áreas atingidas por desastres; e estimular a participação de entidades privadas e sociedade civil nas ações do Sinpdec.
II.3. Sistema Nacional de Proteção e Defesa Civil (Sinpdec) 
35.	O Sinpdec é constituído por órgãos e entidades da Administração Pública Federal, dos estados, do Distrito Federal e dos municípios, por entidades públicas e privadas de atuação significativa na área de Proteção e Defesa Civil e por organizações da sociedade civil. 
36.	O sistema deve ser gerido por um órgão consultivo, um órgão central, órgãos regionais, estaduais e municipais e órgãos setoriais dos três âmbitos do governo. Como órgão consultivo temos o Conselho Nacional de Proteção e Defesa Civil  (Conpdec) e como órgão central a Sedec, responsável pela coordenação do Sistema Nacional, bem como pela articulação com os órgãos e as entidades federais para a execução das ações de gerenciamento de riscos e de desastres.
37.	O Sinpdec possui como principais objetivos: apoiar a articulação e atuação integrada entre os entes; estimular o fortalecimento da cultura de resiliência e de redução de risco de desastres; definir áreas prioritárias para execução das ações; e gerir a resposta efetiva aos deslocamentos de pessoas decorrentes de desastres.  
II.4. Estrutura e atuação da Sedec
38.	A Sedec, responsável pela coordenação e apoio técnico ao Sinpdec, possui a seguinte estrutura:
Figura 2: Estrutura da Secretaria Nacional de Proteção e Defesa Civil

Fonte: Ministério de Desenvolvimento Regional (MDR) . Disponível em: https://www.gov.br/mdr/pt-br/acesso-a-informacao/institucional/organograma.
39.	As competências da Sedec e suas unidades estão definidas no Decreto 11.065/2022. A Secretaria, além da coordenação do Sinpdec, é responsável por planejar ações de proteção, defesa civil e gestão de riscos e desastres; implementar normas relacionadas à Defesa Civil; e apoiar os entes com transferências de recursos para ações de Defesa Civil, conforme detalhado na Figura 3. 
Figura 3: Cadeia de Valor da Secretaria Nacional de Proteção e Defesa Civil

Fonte: Ministério de Desenvolvimento Regional (MDR) . Disponível em: https://www.gov.br/mdr/pt-br/assuntos/protecao-e-defesa-civil/sinpdec/CADE_cadeia_valor_sedec_20200831.pdf.
II.5. Reconhecimento de Situação de Anormalidade e Transferência de Recursos
40.	O chefe do Poder Executivo Municipal ou Estadual, integrante do Sinpdec, poderá declarar Situação de Emergência (SE) ou Estado de Calamidade Pública (ECP) quando for necessária a adoção de medidas administrativas excepcionais no território afetado por desastre. O Poder Executivo Federal, por meio da Sedec, poderá reconhecer o decreto de situação de anormalidade dos entes federados, de forma a possibilitar a realização de transferências de recursos da União aos entes subnacionais para a execução de ações de resposta e de recuperação em áreas atingidas por desastres.
41.	O requerimento para reconhecimento federal deverá ser realizado por meio do Sistema Integrado de Informações sobre Desastres (S2iD) , instruído com a documentação pertinente, como relatório fotográfico e o Formulário de Informações do Desastre (Fide) , entre outras informações. Após análise técnica, e estando a documentação em conformidade com os requisitos dispostos na Portaria MDR 260/2022, a Sedec emite a portaria de reconhecimento. O mapa do processo de reconhecimento encontra-se no Apêndice B.
42.	Os entes que obtiverem o reconhecimento federal poderão requerer transferências financeiras obrigatórias da União para execução das ações de restabelecimento e recuperação. No caso das ações de resposta, em virtude da urgência das ações de assistência humanitária e socorro, o pedido de recursos pode ser concomitante ao reconhecimento, apesar de os valores só serem disponibilizados após o efetivo reconhecimento. O requerimento para solicitação de recursos deve ser encaminhado por meio do sistema S2iD e deve estar acompanhado da documentação disposta no Decreto 11.219/2022, como relatório fotográfico e, no caso das ações de recuperação, de plano de trabalho. Após análise técnica, os recursos aprovados em conformidade com a disponibilidade financeira são transferidos para conta bancária específica gerida pelo beneficiário. Ao final, os entes devem prestar contas dos recursos repassados. Os mapas dos processos de transferências de recursos para ações de resposta, restabelecimento e recuperação se encontram no Apêndice B.  
II.6. Sistema Integrado de Informações sobre Desastres (S2iD) 
43.	Para apoiar a operacionalização da Defesa Civil em âmbito nacional foi concebido o sistema S2iD. Essa ferramenta objetiva qualificar e dar transparência à gestão de riscos e desastres no Brasil, por meio da informatização de processos e disponibilização de informações sistematizadas.
44.	As solicitações de reconhecimento federal e de transferência de recursos para ações de resposta, restabelecimento e recuperação deverão ser feitas por meio desse sistema. O S2iD permite ainda consultar os municípios em situação de emergência e estado de calamidade pública reconhecidos pela Sedec, bem como obter informações para acompanhamento dos recursos repassados.
45.	A seguir são relacionadas as principais funcionalidades do sistema:
	a) registrar desastres ocorridos no município/estado;
	b) consultar e acompanhar os processos de reconhecimento federal de situação de emergência ou de estado de calamidade pública;
	c) consultar e acompanhar os processos de transferência de recursos para ações de resposta;
	d) consultar e acompanhar os processos de transferência de recursos para ações de reconstrução;
	e) buscar informações sobre ocorrências e gestão de riscos e desastres com base em fontes de dados oficiais.
II.7. Interface de Divulgação de Alertas Públicos (Idap) 
46.	Além do S2iD, a Sedec é responsável pela gestão do sistema nacional de difusão de alertas de desastres, denominado Idap.
47.	Os alertas são importantes informações acerca da possibilidade de ocorrência de um desastre, possibilitando que a população e as autoridades se preparem e desenvolvam ações capazes de mitigar os danos e salvar vidas.
48.	A Plataforma Idap é uma ferramenta para disseminação de alertas para a população. Os alertas identificados pela agencias de meteorologia (Instituto Nacional de Meteorologia - Inmet, Centro Nacional de Monitoramento e Alertas de Desastres Naturais - Cemaden, entre outras) são cadastrados na plataforma por estados e municípios para que possam chegar à população via Short Message Service (SMS) , quando previamente cadastrada, ou por meio de TV por assinatura e via Google Alertas Públicos. 
49.	O mapa do processo de emissão de alertas também se encontra no Apêndice B.
II.8. Aspectos orçamentários e financeiros
50.	A Sedec executa ações orçamentárias do programa 2218 - Gestão de Riscos e de Desastres, que objetiva investir na compreensão e redução do risco, ampliar a preparação e reduzir os efeitos dos desastres.
51.	Dentre essas ações, cita-se a 22BO - Ações de Proteção e Defesa Civil, que está relacionada ao objeto do presente trabalho. Essa ação contempla operações de socorro e assistência humanitária, restabelecimento de serviços essenciais e recuperação. A Tabela 1 apresenta os valores orçamentários executados pelo MDR relativos ao período de 2022 dessa ação.
Tabela 1 - Valores orçamentários de 2022 da Ação 22BO, Órgão MDR
	Ação
	Estados
	Créditos
Empenhados (Mi) 
	Valores Pagos (Mi) 
	%
Pago

	22BO
	Bahia
	R$ 170.190
	R$ 27.650
	16,2%

		Minas Gerais
	R$ 131.544
	R$ 48.389
	36,8%

		Rio de Janeiro
	R$ 46.199
	R$ 34.976
	75,7%

		São Paulo
	R$ 15.679
	R$ 1.828
	11,7%

		Pernambuco
	R$ 36.251
	R$ 33.070
	91,2%

		Outros estados
	R$ 248.927
	R$ 214.289 
	86,1%

		Total (22BO - MDR) 
	R$ 648.790
	R$ 360.202
	55,5%

Fonte: Elaboração própria, com dados orçamentários disponibilizados pela Sedec. 
Nota: Dados atualizados até Set/2022.
II.9. Ocorrências climáticas no Brasil entre novembro/2021 e agosto/2022 
52.	O verão de 2021/2022 foi marcado por muita chuva em grande parte da Bahia e no centro-norte de Minas Gerais, em alguns municípios do Estado de São Paulo e na Região Serrana do Rio de Janeiro. Posteriormente, entre maio e junho de 2022, o estado de Pernambuco, especialmente na região metropolitana de Recife, também sofreu com grande volume de chuvas convectivas causando destruição e perdas de vidas. 
53.	Na Bahia, 164 municípios decretaram situação de emergência devido às fortes chuvas que atingiram o estado nesse período. Estimou-se que mais de 822 mil pessoas foram afetadas pelas cheias de rios, inundações, alagamentos ou transtornos causados pela força das águas. As chuvas e seus reflexos também causaram 26 mortes no estado, além de ferir ao menos 520 pessoas (G1, 2022) .
54.	As condições climáticas que atingiram a Bahia ao final de 2021 se apresentaram de maneira similar no estado de Minas Gerais poucas semanas depois. A intensidade das chuvas também causou enchentes e deslizamentos de terra de proporções históricas. Até 23 de fevereiro de 2022, já havia 30 mortes confirmadas em Minas Gerais, 435 municípios em estado de emergência, 9.521 desabrigados e 60.497 desalojados no estado. Essas mortes não incluem as dez vítimas fatais do desabamento de rochas ocorrido em Capitólio, em 8 de janeiro de 2022. O estado mineiro teve diversas rodovias interditadas, principalmente por causa de queda de barreiras e deslizamentos de terra (FIGLIAGI, 2022) .
55.	Já no Estado de São Paulo, as chuvas de verão resultaram na morte de 50 pessoas. Esse levantamento foi efetuado pela Defesa Civil de São Paulo na Operação Chuvas de Verão, realizada todos os anos de 1º de dezembro até 31 de março. Entre as causas das mortes, constataram-se os seguintes motivos: deslizamentos (31) , enchentes e enxurradas (14) , raios (2) , outros motivos (2) e inundações (1) . A região mais afetada foi a de Guarulhos, com 24 óbitos registrados (CROQUER, 2022) .
56.	O Estado do Rio de Janeiro também foi outro ente federativo que sofreu com as ocorrências climáticas do verão 2021/2022. As enchentes e os deslizamentos de terra ocorreram principalmente em Petrópolis, cidade localizada na Região Serrana. Segundo o Cemaden, durante o intervalo de seis horas, foram 260 mm de chuva, ultrapassando a média climatológica normal do mês, que é de 232 mm.
57.	As enchentes e deslizamentos de terra deixaram um total de 178 mortos. A tragédia é a maior da história da cidade, superando a de 1988, que deixou 171 vítimas, e a de 2011, que resultou em 73 óbitos (SATRIANO, 2022) .
58.	Além da Região Serrana, fortes chuvas também atingiram outras regiões do Rio de Janeiro, como Angra dos Reis, Parati, Mesquita e Cachoeira de Macacu, com pelo menos 20 óbitos em decorrência desses desastres (ROCHA, 2022) .
59.	Por fim, as ocorrências chuvosas em Pernambuco entre os últimos dias de maio/2022 e início de junho/2022 resultaram em 128 mortes, em sua maioria, por deslizamentos de barreiras. As cidades mais atingidas, em quantidade de óbitos, foram na Região Metropolitana de Recife: Jaboatão dos Guararapes (64) , Recife (50) , Camaragibe (7) , Olinda (6) e Paulista (1) . Ainda, duas mortes aconteceram no interior, em Limoeiro e Bom Conselho, uma em cada município (MORAES, 2022) .
III. SISTEMA DE DIFUSÃO DE ALERTAS
60.	O presente capítulo tem como objetivo analisar a eficácia e a efetividade da sistemática de difusão de alertas coordenada pela Sedec, contemplando exames acerca da precisão da comunicação dos eventos adversos e do alcance dos alertas difundidos.
61.	Os resultados das análises desenvolvidas são apontados na subseção seguinte, que detalha as deficiências observadas.
III.1. A plataforma Idap alcançou percentual reduzido da população
62.	Devido principalmente a falhas no cadastramento de eventos adversos de grande impacto por parte de estados e municípios e ao reduzido percentual da população cadastrada na plataforma Idap para receber comunicações, verificou-se que o sistema instituído pela Sedec para difusão de alertas na referida plataforma teve capacidade de alcançar percentual reduzido da população impactada pelas intensas chuvas ocorridas nos estados da BA, MG, RJ, SP e PE a partir de nov/2021, o que tem potencial de prejudicar a adoção de medidas preparativas para resguardar a população vulnerável, com impacto no aumento dos danos humanos. 
63.	Observou-se que a plataforma Idap teve alcance limitado em virtude do baixo percentual da população previamente cadastrada para receber alertas. Ademais, identificaram-se casos em que mesmo essa população previamente cadastrada na plataforma não recebeu alertas devido a falhas no cadastramento dos eventos adversos pelos estados e municípios.
64.	Tais limitações prejudicam o alcance do objetivo da PNPDEC de produzir alertas antecipados sobre a possibilidade de ocorrência de desastres naturais, conforme previsto no art. 5º, inc. IX, da Lei 12.608/2012. Dessa forma, a Sedec, como responsável pela instituição e manutenção do sistema de informações e monitoramento de desastres (art. 6º, inc. V, da Lei 12.608/2012 c/c o art. 2º da Portaria MDR 3.027/2020) , deve aprimorar o sistema para melhor alcançar a população.
65.	Para desenvolvimento das análises, selecionou-se amostra de municípios que reportaram ocorrências significativas no período de 1/11/2021 a 30/4/2022. Os municípios selecionados foram: Itabuna/BA; Itajuípe/BA; Gandu/BA; Porto Seguro/BA; Feira de Santana/BA; Governador Valadares/MG; Raposos/MG; Betim/MG; Santa Luzia/MG; Sete Lagoas/MG; Capivari/SP; Francisco Morato/SP; Embu das Artes/SP; Barretos/SP; Franco da Rocha/SP; Angra dos Reis/RJ; Paraty/RJ; Nova Iguaçu/RJ; Belford Roxo/RJ; e Petrópolis/RJ.
66.	Nas análises, foram comparados os alertas reportados pelo Inmet e Cemaden ao Cenad com os alertas cadastrados na plataforma Idap, tendo sido identificados eventos de grande impacto não cadastrados pelos estados e municípios na referida plataforma. Na amostra analisada, em torno de 60% dos alertas advindos do Inmet não foram cadastrados pelos entes subnacionais na plataforma. Quanto aos alertas advindos do Cemaden, em torno de 20% não foram cadastrados na plataforma. Dentre esses alertas não cadastrados, foram identificados casos de grande impacto que, de fato, acabaram redundando em desastres, como no caso de Itabuna/BA em 24/12/2021, Gandu/BA em 25/12/2021, Porto Seguro em 8/12/2021 e Feira de Santana em 28/12/2021.
67.	Os critérios utilizados pelo Inmet para emissão de avisos meteorológicos variam em função do volume de chuvas previsto: i) aviso amarelo - entre 20 e 30mm/h e 50mm em 24h (perigo potencial) ; ii) aviso laranja - entre 30 e 60mm/h ou 50 a 100mm em 24h (perigo) ; e iii) aviso vermelho - superior a 60mm/h ou 100mm/dia (grande perigo) . No caso do Cemaden, os alertas são classificados quanto à probabilidade de ocorrência (muito alta, alta e moderada) e ao impacto potencial (muito alto, alto e moderado) , avaliados por meio de condições previamente presentes, como exposição da população ao risco, nível atual e previsto de determinado rio, acumulado de chuvas e chuvas previstas.
68.	Comparou-se ainda a população do município cadastrada na plataforma Idap com a população total e com a população em áreas de risco no município, obtidas junto ao IBGE, identificando-se que, em alguns municípios, pequeno percentual da população é cadastrada na referida plataforma para receber alertas. Cumpre ressaltar que qualquer pessoa pode se cadastrar na plataforma, independentemente de morar em áreas de risco.
Tabela 2 - Nº de pessoas cadastradas no Idap para receber alertas
	Município
	UF
	Nº de pessoas cadastradas
	População no município IBGE
	% da população cadastrada
	População em área de risco IBGE
	% da população em área de risco

	Itabuna
	BA
	3.878
	214.123
	1,81%
	9.638
	4,50%

	Itajuípe
	BA
	274
	20.309
	1,35%
		
	Gandu
	BA
	386
	32.778
	1,18%
	4.739
	14,46%

	Feira de Santana
	BA
	8.861
	624.107
	1,42%
		
	Raposos
	MG
	1.684
	16.501
	10,21%
	5.780
	35,03%

	Santa Luzia
	MG
	16.843
	221.705
	7,60%
	28.499
	12,85%

	Sete Lagoas
	MG
	13.361
	243.950
	5,48%
		
	Capivari
	SP
	3.003
	56.973
	5,27%
		
	Francisco Morato
	SP
	9.211
	179.372
	5,14%
	30.479
	16,99%

	Barretos
	SP
	5.470
	123.546
	4,43%
		
	Franco da Rocha
	SP
	9.616
	158.438
	6,07%
		
	Angra dos Reis
	RJ
	39.035
	210.171
	18,57%
	66.000
	31,40%

	Paraty
	RJ
	4.307
	44.175
	9,75%
		
	Nova Iguaçu
	RJ
	62.105
	825.388
	7,52%
		
	Belford Roxo
	RJ
	24.834
	515.239
	4,82%
	53.204
	10,33%

	Petrópolis
	RJ
	40.546
	307.144
	13,20%
	72.070
	23,46%

Fonte: S2iD e IBGE (https://www.ibge.gov.br/XXXopulaçãoXXXas/sociais/XXXopulação/9103-estimativas-de-populacao.html?=&t=resultados; https://biblioteca.ibge.gov.br/index.php/biblioteca-catalogo?view=detalhes&id=2101589) .
69.	Ademais, verificaram-se dados cadastrais de municípios desatualizados no sistema S2iD: e-mails inexistentes ou desatualizados (o Outlook retornou como não entregue e-mails enviados para alguns municípios) , bem como cadastro de pessoas que não mais pertencem aos quadros da prefeitura. Observou-se também que, em alguns estados, existe percentual relevante de municípios ainda não cadastrados no S2iD, como no estado de São Paulo, em que 18% dos municípios ainda não se cadastraram. Vale lembrar que a plataforma Idap utiliza o banco de dados do S2iD, bem como que, para solicitar reconhecimento de situação de anormalidade e repasse de recursos federais para ações de defesa civil (desastres decorrentes de chuvas intensas, deslizamentos, estiagem, seca, incêndios, frentes frias, doenças infecciosas, entre outros) , o ente subnacional deve estar cadastrado nesse sistema.
70.	Identificou-se ainda, por meio de entrevistas e documentos fornecidos, que a comunicação entre agências de meteorologia, Cenad e entes federados não ocorre de forma estruturada, sendo realizada apenas por e-mails ou aplicativo Whatsapp. Ou seja, fora de plataformas instituídas pela Sedec, o que dificulta a garantia de recebimento da comunicação pelo destinatário e a consolidação do histórico dos dados. 
71.	Por fim, realizou-se pesquisa com os municípios que solicitaram reconhecimento federal a partir de nov/2021. As respostas foram no sentido de que 47% dos municípios não foram comunicados pela Defesa Civil nacional sobre a previsão de ocorrência de chuvas intensas pelo menos em alguma ocasião. Apenas 21% dos respondentes afirmaram utilizar a plataforma Idap como forma de difundir alertas para a população e 39% estimaram que menos da metade da população recebeu efetivamente alertas de chuvas intensas. 
72.	Verificou-se, por meio de pesquisa realizada pela Sedec (Diagnóstico de Capacidades e Necessidades Municipais em Proteção e Defesa Civil) que, em 37% dos municípios, a Defesa Civil se considera pouco capacitada para avaliar o risco, disparar alertas e manter a população informada.
73.	Diante dessas análises, constata-se que a capacidade reduzida de a Plataforma Idap alcançar a população decorre principalmente da ausência de eventos adversos de grande impacto cadastrados na referida plataforma por parte de estados e municípios e do baixo percentual da população cadastrada para receber comunicações. Além dessas causas, também contribuíram para a baixa eficácia do sistema de difusão de alertas a ausência de comunicação estruturada entre os entes e as agências de meteorologia e a existência de cadastros dos usuários desatualizados no banco de dados.
74.	Essas inconsistências implicam risco de prejudicar a adoção de medidas preparativas para proteger população residente em áreas de riscos, com impacto no aumento dos danos humanos, que podem envolver mortes, feridos, enfermos, desaparecidos e outros afetados. 
75.	Cumpre mencionar que a plataforma Idap é um sistema recente e que se encontra em aperfeiçoamento. No decorrer dos trabalhos desta fiscalização, foram incorporadas novas funcionalidades a esse sistema em decorrências de parcerias firmadas pela Sedec. Inclusive, por levar a um bom desempenho, essas novas ferramentas se enquadraram como boas práticas. 
76.	As boas práticas identificadas dizem respeito a uma parceria da Defesa Civil com o Google para emissão de alertas no Google Maps, denominada Google Alertas Públicos. Ao se realizar buscas de palavras chaves relacionadas a desastres naturais, o usuário receberá alertas e informações acerca de possíveis áreas afetadas. O mesmo ocorre quando o usuário utiliza o Google Maps, estando situado em alguma área de risco. Além disso, identificaram-se parcerias recentes com o Whatsapp e Telegram para envio de alertas para população previamente cadastrada na Plataforma Idap, aumentando as formas de difusão de alertas, que contavam apenas com as mensagens do Short Message Service (SMS) , ferramenta em desuso pela população.
77.	Diante do exposto, como forma de melhorar a qualidade das informações constantes do banco de dados do sistema S2iD, propõe-se recomendar à Sedec que institua rotina de cadastramento e atualização dos dados estaduais e municipais no sistema S2iD, inclusive incorporando no cadastro dados de aplicativos de mensagens instantâneas e redes sociais, como WhatsApp, Telegram, Facebook, Instagram, entre outros. Ademais, como forma de proporcionar uma comunicação estruturada, propõe-se recomendar à Sedec que institua comunicação de eventos adversos com as agências de meteorologia e com os entes federados por meio de plataforma que sistematize as informações e permita a interface com formas abrangentes e céleres de comunicação, como aplicativos de mensagens, redes sociais, sites de buscas, pop ups, entre outras. 
78.	Cumpre ainda recomendar à Sedec que, como forma de incrementar o alcance dos alertas cadastrados no sistema para os eventos adversos com probabilidade de ocorrência de desastre de grande intensidade e abrangência, defina rotina de contato com os estados para que estes apoiem os municípios na qualificação e disseminação de alertas e acompanhem a adoção de medidas preparativas para proteger a população. É importante recomendar, ainda, que a Sedec procure viabilizar a difusão de alertas por meio de ferramentas mais efetivas de comunicação para situações de desastre, como a localização de celulares ativos nas áreas abrangidas pelos alertas (cell broadcast service) .  
79.	As propostas visam que a sistemática de emissão de alertas alcance percentual significativo da população, principalmente a residente em áreas de risco, facultando a adoção de medidas preparativas por parte da população e das Defesas Civis locais, para assim reduzir os danos humanos.
80.	Em manifestação preliminar, conforme detalhado no Apêndice D, a Sedec informou ações em desenvolvimento ou planejadas que contribuem para solucionar as constatações, como novas funcionalidades previstas para o sistema S2iD (incremento de autenticação por meio do Portal Gov.br e articulação com as agências para a coleta de dados e informações de forma automatizada e sistematizada) , rotina de preparação com os entes subnacionais previamente a períodos historicamente críticos de desastres e o envio de alertas por meio de flash SMS (pop-ups na tela do usuário) .
IV. MODELO PARA RECONHECIMENTO FEDERAL E DISPONIBILIZAÇÃO DE RECURSOS 
81.	O objetivo deste capítulo é responder se o apoio federal sistematizado pela Sedec está em consonância com a realidade da Defesa Civil dos municípios afetados. Para tanto, foi examinada a estrutura das Defesas Civis municipais para adotar as ações preparativas e de resposta, bem como as principais dificuldades enfrentadas para solicitar reconhecimento federal de situação de anormalidade e recursos para ações de resposta, restabelecimento e reconstrução.
82.	Os resultados das análises desenvolvidas são pontuados a seguir.
IV.1. O modelo estabelecido para reconhecimento federal de situação de anormalidade e solicitação de recursos não se mostrou completamente aderente à realidade dos municípios
83.	Devido principalmente à estruturação incipiente de grande parte das Defesas Civis municipais e à dificuldade que os municípios enfrentam para preencher algumas informações requeridas no sistema S2iD imediatamente após o desastre, verificou-se que o modelo estabelecido para que os entes possam requerer o reconhecimento de SE/ECP e solicitar recursos federais para socorrer suas populações não se mostrou completamente aderente à realidade dos municípios afetados, principalmente os de menor porte e estrutura. Tal situação pode prejudicar as ações de resposta e restabelecimento, com risco de agravamento dos danos.
84.	Verificou-se que a Defesa Civil se organiza sob a forma de sistema. Aos munícipios compete realizar ações de preparação, resposta, restabelecimento e recuperação, como vistoriar áreas de risco e promover a evacuação da população, organizar abrigos provisórios para assistência da população, difundir alertas de eventos adversos para a população, promover a distribuição de suprimentos em situações de desastres, realizar as operações de busca e salvamento, proceder à avaliação de danos e prejuízos das áreas atingidas por desastres, realizar a desobstrução de vias e remoções de escombros, realizar as obras para recuperar a infraestrutura afetada, entre outras ações diretamente relacionadas aos desastres.
85.	No entanto, observou-se que os municípios, principalmente os de menor porte, não possuem estrutura adequada para realizar suas ações de Defesa Civil, bem como não possuem recursos próprios imediatamente disponíveis e/ou em montante suficiente para utilização pela Defesa Civil municipal. 
86.	Em pesquisa com os municípios dos estados da BA, MG, RJ, SP e PE que solicitaram reconhecimento federal a partir de nov/2021, obtiveram-se respostas no sentido de que 43% dos respondentes não possuem estrutura adequada para realizar as ações de Defesa Civil, 34% não possuem plano de contingência, 24% não possuem áreas de risco mapeadas e 74% não possuem protocolos para desastres definidos. O formulário dessa pesquisa foi encaminhado para 350 municípios via aplicativo Forms e obteve 103 respostas, que corresponde a um percentual de participação de 29,4%. A tabulação das respostas recebidas encontra-se no Apêndice C.
87.	Ainda, por meio dessa pesquisa obtiveram-se respostas no sentido de que apenas 28% das Defesas Civis possuem orçamento próprio, 26% não possuem recursos de fontes estaduais ou municipais, 40% consideram a Defesa Civil pouco capacitada para agir durante o desastre, 26% consideram pouco capacitada para declarar situação de anormalidade, 33% pouco capacitada para avaliar e informar danos e prejuízos e 29% pouco capacitada para utilizar a plataforma S2iD.
88.	Verificou-se também, por meio de projeto realizado em 2022 pela Sedec, denominado 'Diagnóstico de Capacidades e Necessidades Municipais em Proteção e Defesa Civil', que, em 72% dos municípios respondentes, o coordenador da Coordenadoria Municipal de Proteção e Defesa Civil (Compdec) estava no cargo há menos de cinco anos, 69% dos respondentes possuíam menos de cinco anos de experiência no tema de Defesa Civil e 59% contam apenas com um ou dois membros na equipe de Defesa Civil. Ademais, o diagnostico trouxe dados dando conta que, em 67% dos municípios, não existe viatura para ações da Defesa Civil, 72% não possuem telefone fixo exclusivo para Defesa Civil, 53% não dispõem de celular com acesso à internet e 30% não possuem computador ou notebook para utilização pela Defesa Civil. 
89.	Considerando essas carências estruturais e financeiras municipais para ações de Defesa Civil, bem como o modelo federativo brasileiro em que a maior parte dos recursos é arrecadada e gerida pela União, torna-se necessário, em grande parte dos municípios, o apoio federal para que possam realizar suas atribuições. Porém, os municípios, principalmente os de menor porte e estrutura, possuem dificuldade de obter o apoio federal de forma oportuna. Verificou-se que, para requerer o reconhecimento federal pelo S2iD e solicitar recursos, conforme disposto na Portaria MDR 3.234/2020, é necessário anexar informações difíceis de se obter com precisão imediatamente após o desastre, como relação de danos materiais, humanos e ambientais e prejuízos econômicos (públicos e privados) e sociais, bem como a delimitação da área afetada, consoante informações solicitadas no Formulário de Informações do Desastre (Fide) . Essas informações, pelas rotinas ora em vigor, apesar da imprecisão inicial na identificação, não podem ser atualizadas no decorrer do processo.
90.	Relativamente a esse aspecto, na pesquisa realizada com os municípios que solicitaram reconhecimento federal a partir de nov/2021, foram obtidas respostas no sentido de que 39% possuem dificuldade para solicitar reconhecimento federal pelo S2iD, 45% possuem dificuldade para solicitar recursos pelo sistema, 86% precisaram de ajuda ao menos uma vez da Sedec para preenchimento dos dados no sistema e 77% tiveram as solicitações devolvidas para ajustes ao menos uma vez.
91.	Assim, percebeu-se que, considerando as carências estruturais das defesas civis municipais informadas nas pesquisas, bem como a baixa disponibilidade financeira municipal para execução de suas ações de Defesa Civil, o modelo estabelecido para solicitação de recursos não é perfeitamente aderente às necessidades dos municípios, principalmente quando se considera a necessidade premente da população afetada. Nesse contexto, as frequentes devoluções para ajustes ocorridas no preenchimento dos formulários do S2iD ao final contribuem para a intempestividade na disponibilização de recursos, conforme detalhado no Capítulo V e dão uma mostra das dificuldades enfrentadas pelos requerentes.
92.	Tal deficiência prejudica o alcance do objetivo da PNPDEC de prestar socorro e assistência às populações atingidas por desastres e recuperar as áreas afetadas por desastres, conforme disposto no art. 5º, inc. II e III, da Lei 12.608/2012. Dessa forma, a União, como responsável por apoiar estados e municípios nas ações de Defesa Civil (art. 6º, inc. IV, da Lei 12.608/2012) , deve buscar ajustar seu apoio para melhor atender aos entes solicitantes e à população. 
93.	Diante dessas análises, constata-se que a falta de aderência do modelo estabelecido para solicitação de reconhecimento de SE/ECP e recursos federais à realidade dos municípios afetados decorre principalmente da incipiente estruturação das Defesas Civis municipais, do baixo percentual de municípios que possuem recursos disponíveis para utilização imediata pela Defesa Civil municipal e da dificuldade no preenchimento de algumas informações requeridas no sistema S2iD, principalmente porque as informações precisam ser obtidas imediatamente após o desastre. 
94.	Também contribuem para o problema a falta de disponibilidade imediata de um canal de comunicação para sanar dúvidas, visto que a ferramenta atualmente utilizada para essa finalidade, a Sala Virtual de Gestão Aproximada (espaço virtual para solução de dúvidas por meio do aplicativo Teams) , possui restrições para utilização imediata, na medida em que se faz necessária solicitação prévia para abertura da sala e agendamento. 
95.	Cita-se ainda como causa para o problema ora relatado, dificuldades na obtenção e utilização do Cartão de Pagamento da Defesa Civil (CPDC) . Esse cartão é destinado ao pagamento de despesas com os recursos repassados pela União aos estados e municípios para execução de ações de resposta em áreas atingidas por desastres. Conforme disposto na Portaria MDR 3.040/2020, os entes, para receberem recursos da União para ações de resposta, devem firmar contrato de prestação de serviços com a instituição financeira responsável pela operacionalização do CPDC. Ocorre que, o prazo para disponibilização do cartão pode demorar até dez dias após o pedido e, consoante respostas obtidas na pesquisa realizada com os municípios, 70% dos municípios não o solicitaram, 35% se consideram pouco capacitados para utilizá-lo e 44% dos municípios realizaram gastos quando o CPDC ainda não havia sido fornecido.
96.	Essas dificuldades e inconsistências relatadas implicam extensão do prazo para que os recursos federais se tornem disponíveis para utilização pelos municípios, o que tem potencial de prejudicar as ações de resposta e restabelecimento, com risco de agravamento dos danos humanos, materiais e ambientais.
97.	Ao analisar a questão, foram identificadas boas práticas. Cita-se a instituição, pelo Decreto 10.689/2021, do Grupo de Apoio a Desastres (GADE) , que auxilia e apoia a Sedec nas ações decorrentes de desastres, inclusive realizando visitas de campo em locais nos quais ocorreram desastres de maior intensidade, de forma a agilizar o reconhecimento e disponibilização de recursos federais. Em entrevistas realizadas com gestores municipais, essas visitas de campo realizadas pelo GADE foram constantemente elogiadas pelos resultados que proporcionaram.
98.	Ainda, pode-se citar como boa prática a parceria da Sedec com o Programa das Nações Unidas para o Desenvolvimento (PNUD) na elaboração do 'Diagnostico de capacidades e necessidades municipais em proteção e defesa civil', cujos resultados auxiliarão no aprimoramento do sistema nacional de Defesa Civil. Nesse trabalho, as capacidades e necessidades municipais em Defesa Civil foram analisadas em três eixos: estruturação (recursos materiais, organizacionais, financeiros e tecnológicos) , capacitação e governança (mecanismos formais e informais de participação e coordenação) .
99.	Diante do exposto, como forma de buscar resultados mais efetivos para as ações de Defesa Civil, propõe-se recomendar à Sedec que aprimore o processo de apoio federal, exigindo inicialmente apenas informações consideradas indispensáveis para o reconhecimento da situação de anormalidade, bem como possibilitando que os entes atualizem seus pedidos, complementando-os com informações adicionais que forem se tornando disponíveis no decorrer do processo. Ademais, cumpre recomendar à Sedec que aprimore o processo de repasse de recursos para ações de resposta e restabelecimento, avaliando a disponibilização imediata de recursos com base nos dados iniciais disponíveis no momento do reconhecimento, não impedindo que pedidos adicionais sejam realizados conforme as informações do desastre forem sendo atualizadas.
100.	Como forma de tratar as deficiências apontadas no esclarecimento de dúvidas e na utilização dos recursos repassados, cumpre recomendar à Sedec que institua, como ferramenta de suporte no S2iD, canal de comunicação próprio e imediato para prestar orientações às Defesas Civis locais e esclarecer dúvidas acerca das solicitações de reconhecimento federal de SE/ECP e de recursos, a exemplo de chat online. Ainda, que regulamente formas mais ágeis para utilização de recursos da Defesa Civil pelos entes para ações de resposta e reestabelecimento, a exemplo de transferências para fornecedores por PIX.
101.	Espera-se, com a implementação das recomendações propostas, que o modelo estabelecido para os entes requererem o reconhecimento de SE/ECP e solicitarem recursos federais se adeque melhor à realidade dos municípios, principalmente os de menor porte, proporcionando um apoio federal mais célere e descomplicado.
102.	Em manifestação preliminar, conforme detalhado no Apêndice D, a Sedec informou ações em andamento ou planejadas que contribuem para solucionar as constatações, como funcionalidades previstas para o sistema S2iD (chatbot para os módulos de monitoramento e reconhecimento federal e um modelo de Workflow colaborativo que permita a solicitação de ajustes por parte dos entes federados e o tramite do processo entre diversos atores) , a realização de transferências legais por meio da Ordem Bancária de Transferência Voluntária (OBTV) e a consolidação das informações prestadas pelos entes em um único documento.
V. TEMPESTIVIDADE DAS AÇÕES DE SOCORRO E ASSISTÊNCIA
103.	Este capítulo tem como objetivo responder se as ações a cargo da Sedec para reconhecimento federal de situação de anormalidade e disponibilização de recursos atenderam as populações afetadas pelas intensas chuvas ocorridas nos estados da BA, MG, RJ, SP e PE de forma tempestiva.
104.	Os resultados das análises e deficiências observadas são descritos na subseção seguinte.
V.1. O apoio federal para ações de assistência e restabelecimento foi intempestivo para alguns municípios
105.	Devido principalmente à necessidade de caracterizar o evento com informações difíceis de se obter imediatamente após o desastre, ao rito de preenchimento dos formulários considerado complexo pelos municípios e ao pouco preparo dos servidores de alguns municípios para o preenchimento dos dados no sistema S2iD,  verificou-se que o apoio federal para ações de assistência e reestabelecimento para alguns municípios analisados foi intempestivo em relação à necessidade premente da população atingida, prejudicando a adoção de medidas de  socorro da população e o reestabelecimento dos serviços essenciais, com possível agravamento de danos.
106.	Verificou-se que o prazo para efetiva disponibilização de recursos para as ações de assistência e reestabelecimento mostrou-se extenso para alguns municípios afetados pelas intensas chuvas ocorridas nos estados da BA, MG, RJ, SP e PE a partir de nov/2021. 
107.	Nesse período analisado foram registrados e reconhecidos 831 pedidos em favor de municípios nesses cinco estados decorrentes de chuvas intensas (443 pedidos de forma ordinária e 388 reconhecimentos de forma sumária) .
108.	Para análise do prazo, o processo de reconhecimento foi segregado nas seguintes etapas: data do desastre, data do envio da documentação para solicitar reconhecimento e data do reconhecimento. O prazo médio global para reconhecimento de SE/ECP foi de 17,7 dias, entre a data do desastre e o do efetivo reconhecimento. Para os pedidos solicitados de modo ordinário, o prazo médio foi de 28,1 dias. Quando se consideram os reconhecimentos efetuados de forma sumária, em que o reconhecimento é realizado anteriormente ao encaminhamento da documentação comprobatória de situação de anormalidade, o prazo médio caiu substancialmente para seis dias. 
109.	Na Tabela 3 são apresentados os prazos de reconhecimento conforme as etapas analisadas e na Tabela 4 esses dados estão separados por estados analisados.
Tabela 3 - Prazos médios para reconhecimento federal de SE/ECP
	Forma de Reconhecimento
	Quantidade de solicitações
	Prazos médios (dias) 

			Desastre-Reconhecimento
	Desastre - envio documentação
	Envio documentação - Reconhecimento

	Geral
	831
	17,75
	16,81
	
	Sumário
	388
	6,04
	17,67
	*

	Ordinário
	443
	28,09
	16,05
	12,04

Fonte: Elaboração própria, com base em dados fornecidos pela Sedec.
Nota*: No procedimento sumário o reconhecimento ocorre antes que o envio da documentação.  
Tabela 4 - Prazos médios para reconhecimento federal de SE/ECP - por estado
	Forma de Reconhecimento
	Quantidade de solicitações
	Prazos médios (dias) 

			Desastre-Reconhecimento
	Desastre - envio documentação
	Envio documentação - Reconhecimento

	Bahia

	Geral
	218
	16,19
	11,12
	
	Sumário
	21
	7,14
	12,43
	*

	Ordinário
	197
	17,04
	10,87
	6,17

	Minas Gerais

	Geral
	458
	16,26
	21,16
	
	Sumário
	352
	6,18
	18,55
	*

	Ordinário
	106
	49,71
	29,80
	19,91

	São Paulo

	Geral
	33
	30,16
	15,59
	
	Sumário
	1
	2,00
	8,00
	*

	Ordinário
	32
	31,06
	15,84
	15,23

	Rio de Janeiro

	Geral
	46
	32,80
	16,43
	
	Sumário
	0
	-
	-
	*

	Ordinário
	46
	32,80
	16,43
	16,37

	Pernambuco

	Geral
	76
	16,70
	7,34
	
	Sumário
	14
	1,00
	4,00
	*

	Ordinário
	62
	20,24
	8,10
	12,15

Fonte: Elaboração própria, com base em dados fornecidos pela Sedec.
Nota*: No procedimento sumário o reconhecimento ocorre antes que o envio da documentação.
110.	Com relação ao repasse de recursos para Assistência Humanitária, para análise o processo foi segregado nas seguintes etapas: data do desastre, data do envio da documentação para requerer recursos, data da aprovação do pedido pela Sedec e data da emissão da ordem bancária (OB) . O prazo médio entre o momento do desastre e a efetiva liberação dos recursos atingiu 39 dias. Já o prazo médio entre a ocorrência do desastre e a solicitação de recursos por parte dos municípios foi de cerca de 21 dias. O prazo médio para aprovação do pedido por parte da Sedec foi de 11 dias (foram excluídos da amostra os pedidos não aprovados) . Por fim, o prazo médio entre a aprovação do pedido e a efetiva liberação dos recursos foi de 7 dias. Os dados referentes aos repasses de recursos para assistência estão detalhados na Tabela 5.
Tabela 5 - Prazos médios para liberação de recursos para Assistência Humanitária 
	Forma de Reconhecimento
	Quantidade de solicitações aprovadas
	Prazos médios (dias) 

			Desastre-Ordem Bancária
	Desastre - envio documentação
	Solicitação - aprovação pedido
	Aprovação pedido - emissão OB

	Bahia
	42
	41,43
	24,05
	14,83
	6,90

	Minas Gerais
	14
	49,43
	33,43
	12,29
	3,71

	Rio de Janeiro
	8
	28,88
	33,38
	4,29
	7,00

	São Paulo
	2
	80,50
	60,00
	11,50
	9,00

	Pernambuco
	35
	32,47
	19,82
	8,52
	7,09

	Total
	101
	39,28
	25,60
	11,45
	6,55

Fonte: Elaboração própria, com base em dados fornecidos pela Sedec. 
111.	Os processos relacionados aos pedidos municipais para as ações de reestabelecimento também foram mensurados no quesito tempestividade. O tempo médio entre a ocorrência do desastre e a efetiva liberação de recursos para essa modalidade de repasse atingiu 102 dias, subdividido nas seguintes frações: 74 dias de prazo entre a ocorrência do desastre e a solicitação de recursos, 21 dias para avaliação e aprovação do pedido por parte do órgão federal e 7 dias entre a aprovação do pedido e a efetiva liberação dos recursos, conforme detalhado na Tabela 6.
Tabela 6 - Prazos médios para liberação de recursos para Reestabelecimento  
	Forma de Reconhecimento
	Quantidade de solicitações aprovadas
	Prazos médios (dias) 

			Desastre-Ordem Bancária
	Desastre - envio documentação
	Solicitação - aprovação pedido
	Aprovação pedido - emissão OB

	Bahia
	51
	85,96
	58,65
	20,27
	7,04

	Minas Gerais
	136
	112,20
	89,04
	21,04
	5,58

	Rio de Janeiro
	17
	78,71
	71,00
	2,35
	5,35

	São Paulo
	5
	121,00
	117,00
	10,20
	7,75

	Pernambuco
	15
	51,15
	42,40
	4,67
	7,77

	Total
	224
	101,02
	76,04
	21,12
	6,49

Fonte: Elaboração própria, com base em dados fornecidos pela Sedec.
112.	No que diz respeito aos processos de reconstrução, dos 188 processos relacionados ao objeto desta fiscalização e aprovados, em apenas 13 houve a efetiva liberação de recursos, o que deixa claro não ser uma amostra representativa que permita tirar conclusões acerca da tempestividade. De qualquer forma, os prazos médios processuais observados, considerando apenas essa pequena parcela de processos liberados, foram os seguintes: 173 dias entre a ocorrência do desastre e a emissão da OB; 73 dias entre o desastre e o pedido de recursos; 75 dias entre o pedido e a aprovação; e 98 dias entre pedido e a OB. Essa modalidade de apoio, por sua natureza, possui características mais complexas e trâmites mais longos, haja vista que depende da confecção de plano de trabalho, avaliação do custo global para execução da obra, contratação de empresa (por licitação ou dispensa justificada) e o repasse dos recursos se dá após a publicação do contrato.
113.	Diante dos dados expostos, constatou-se que transcorreu um prazo extenso para a efetiva disponibilização de recursos federais para as ações de socorro e restabelecimento. A legislação nacional que rege o tema descreve circunstâncias a serem consideradas no atendimento dos pedidos. No art. 11, inciso VII, do Decreto 10593/2020 está disposto que, para atingimento dos objetivos da Defesa Civil, há a necessidade de socorro imediato dos atingidos; e na Política Nacional de Defesa Civil, 2007 - MDR, (item VIII, 3 - Programa de Resposta aos Desastres) está descrito que 'as necessidades de pronta resposta exigem um planejamento circunstanciado e um minucioso programa de preparação dos órgãos locais. A transferência de recursos deve ser feita com rapidez e com o mínimo de formalidades'. Nesse contexto, infere-se que tanto o reconhecimento da SE/ECP quanto o repasse de recursos para assistência humanitária e reestabelecimento necessitam ser efetuados no menor tempo possível, haja vista necessidade premente da população atingida por atendimento. 
114.	Ademais, apesar de o critério utilizado para balizar as análises ter sido a real necessidade da população, ao se comparar os prazos médios obtidos pela auditoria, constantes das Tabelas 3 à 6, com as metas dos anos 2022/2023 dos indicadores estratégicos constantes do Planejamento Estratégico Institucional do Ministério do Desenvolvimento Regional (MDR) , notadamente os relacionados ao objetivo estratégico de 'Melhorar a capacidade e a tempestividade de resposta e reconstrução pós-desastre' (constantes do caderno 'Eixo Proteção e Defesa Civil') , observou-se que em alguns casos os valores obtidos na auditoria ficaram próximos da meta, mas em outros casos distantes. Esses dados encontram-se detalhados na Tabela 7.
Tabela 7 - Metas definidas pelo MDR para anos 2022/2023 vs. valores mensurados pela auditoria 
	Indicador
	Valor alcançado 2021
	Meta planejada 2022
	Meta planejada 2023
	Valor mensurado na auditoria (2022) 

	Tempo entre desastre e solicitação de reconhecimento federal
	29
	28
	25
	*28

	Tempo entre pedido e reconhecimento federal
	13
	7
	6
	*12

	Tempo entre solicitação de recursos e transferência para socorro e assistência
	18
	14
	8
	18

	Tempo entre solicitação de recursos e transferência para restabelecimento
	35
	35
	30
	28

Fonte: Elaboração própria, com base em dados do Planejamento Estratégico Institucional do MDR.
Nota*: Foi utilizado o prazo médio obtido no procedimento ordinário.
115.	Para avaliar as causas da intempestividade dos processos de reconhecimento e liberação de recursos para assistência humanitária, optou-se por realizar estudos de caso, que envolveram a avaliação de processos de 50 municípios atingidos pelas intempéries e que solicitaram reconhecimento de SE/ECP. Para os processos de reconhecimento de SE, dos 50 municípios, houve 41 pedidos de solicitação de reconhecimento de SE/ECP por 36 municípios: os municípios de Engenheiro Paulo de Frontin/RJ, Petrópolis/RJ e Barra do Piraí/RJ solicitaram duas vezes o reconhecimento, o município de Rio Claro/RJ solicitou três vezes e o pedido no município Engenheiro Paulo de Frontin foi indeferido. 
116.	Para avaliar quais fatores tiveram maior impacto na tempestividade dos processos de liberação de recursos para assistência humanitária, se fez a mesma avaliação com os 50 municípios. Desses, 28 municípios solicitaram esse apoio federal por meio de 38 processos (Iguaí/BA, Itabuna/BA, Igarassu/PE, Angra dos Reis/RJ, Cachoeira de Macacu/RJ solicitaram por meio de dois processos distintos; Petrópolis/RJ efetuou 3 pedidos e Laje/BA com 4 processos distintos) . Desses 38 pedidos, 32 foram deferidos, pelo menos parcialmente, e 6 indeferidos totalmente.
Figura 4 - Municípios cujos processos foram avaliados - Estudos de caso para investigação de causas  
	Estado
	Município 

	Bahia
	Apuarema, Brejões, Buerarema, Eunápolis, Iguaí, Itabuna, Laje, Mascote, Valença, Wenceslau Guimarães e Xique-Xique  

	Minas Gerais
	Águas Formosas, Arinos, Betim, Biquinhas, Brumadinho, Divisópolis, Governador Valadares, Guidoval, Itabirito, Ponto dos Volantes e Teófilo Otoni

	Rio de Janeiro
	Angra dos Reis, Barra do Piraí, Cachoeira de Macacu, Engenheiro Paulo de Frontin, Itaperuna, Nova Iguaçu, Paracambi, Petrópolis e Rio Claro

	São Paulo
	Aparecida, Avaré, Euclides da Cunha Paulista, Francisco Morato, Rafard, Jaú, Regente Feijó, Santa Isabel e Várzea Paulista.

	Pernambuco
	Abreu e Lima, Bom Jardim, Igarassu, Cabo de Santo Agostinho, Ilha de Itamaracá, Jaboatão, Limoeiro, Olinda, Paulista e São Lourenço da Mata,

Fonte: processos extraídos sistemas S2id - Defesa Civil.
Nota: Os municípios foram selecionados de forma a contemplar um conjunto mínimo de municípios em cada estado atingido. 
117.	Ademais, para a identificação acurada dos fatores que contribuíram com a falta de tempestividade observada, foram considerados os resultados de pesquisa realizada com gestores de Defesas Civis municipais, cuja tabulação das respostas encontra-se no Apêndice C. Os comentários apresentados demonstram a existência de atrasos para o efetivo atendimento dos pedidos de recursos.
118.	Diante das análises desenvolvidas, constatou-se que um dos fatores que contribuíram para a intempestividade observada é a necessidade de caracterizar o evento com informações difíceis de se obter imediatamente após o desastre. Para solicitar o reconhecimento de situação de emergência no Sistema S2iD é necessário que o representante da Defesa Civil municipal preencha diversos campos, tais como a quantidade de pessoas desabrigadas, desalojadas, afetadas e desaparecidas; quantificação financeira dos danos de unidades habitacionais, instalações públicas e privadas; ocorrência de danos ambientais, mapear a área atingida, dentre outros dados que, para serem adequadamente mensurados, são necessários critérios e informações detalhadas sobre os eventos que são difíceis de se obter no momento das ocorrências. Ressalta-se que o representante da Defesa Civil, especialmente em pequenos municípios, naturalmente, durante os desastres, envolve-se em operações de busca, salvamento ou limpeza dos locais atingidos, dificultando ainda mais o preenchimento dos formulários para obter apoio federal. Esse fator pode afetar a tempestividade das ações de socorro, especialmente o tempo entre as ocorrências danosas e o encaminhamento do pedido de reconhecimento ou solicitação de recursos.
119.	Além disso, o rito de preenchimento dos dados no sistema S2iD é considerado complexo por um conjunto significativo de municípios, conforme respostas em pesquisa efetuada com representantes da Defesa Civil municipal: cerca de 39% consideram difícil ou muito difícil o processo de solicitação de reconhecimento de SE/ECP e cerca de 45% dos respondentes consideraram difícil para solicitar recursos federais.
120.	Outro fator que acabou comprometendo a tempestividade foi a opção por parte de alguns municípios de obter a homologação estadual do Decreto de Situação de Emergência antes de submetê-lo ao reconhecimento federal. Constatou-se que, nos diversos casos de reconhecimento de situação de emergência em que houve a homologação do estado sobre esse pedido, esse procedimento causou impacto relevante na tempestividade do processo. Para avaliar a questão, utilizou-se a referida amostra com processos de 50 municípios, constatando-se o seguinte: para pedidos de reconhecimento federal formulados por municípios homologados pelo estado, o tempo médio de tramitação processual foi de 15,47 dias (19 processos) , enquanto para os pedidos não homologados esse tempo foi de 8,95 dias (21 processos) . Ressalta-se que, desses cinquenta municípios, quinze tiveram seus pedidos de reconhecimento solicitados pelo estado, enquanto três municípios solicitaram duas vezes e um município três vezes. Esses múltiplos pedidos de reconhecimento ocorreram por conta de eventos adversos havidos em momentos distintos.
121.	É importante considerar, também, que a estrutura da Sedec se demonstrou insuficiente para atender as demandas em períodos de muitas ocorrências simultâneas, gerando assim tempo excessivo para distribuição processual e análise dos pedidos de reconhecimento de SE/ECP ou solicitação de recursos para ajuda humanitária. Essa constatação se baseou nos estudos de casos com processos relativos a 50 municípios, que indicaram uma estrutura de pessoal deficitária para avaliar um conjunto numeroso de pedidos. Há que se levar em conta que, no período avaliado, houve uma concentração de ocorrências em curto período de tempo (basicamente entre janeiro e março de 2022) .
122.	Outro fator que contribui para a perda de tempestividade é a estrutura deficiente da Defesa Civil de alguns municípios, principalmente os de menor porte, bem como a capacitação insuficiente dos seus quadros. Foram identificados registros frequentes e relevantes de devolução para ajustes de processos para correção de informações, a exemplo dos municípios de Apuarema/BA, Mascote/BA, Guidoval/MG, Igarassu/PE, Angra dos Reis/RJ, Barra do Piraí/RJ, Cachoeira de Macacu/RJ, Engenheiro Paulo de Frontin/RJ, Itaperuna/RJ, Petrópolis/RJ, Rio Claro/RJ, Aparecida/SP, Avaré/SP, Francisco Morato/SP, Rafard/SP e Várzea Paulista/SP. Também se pode considerar como evidência para essa causa o tempo médio entre o desastre e o registro no S2iD do pedido de reconhecimento que foi de 4,27 dias, enquanto o prazo médio entre o desastre e o envio da documentação foi de 16,5 dias, evidenciando, assim, demora excessiva para produzir os documentos exigidos que comprovem a situação de emergência.
123.	Cumpre informar que, nos estados de Minas Gerais (6 processos) , Bahia (1 processo) e Pernambuco (1 processo) , foi utilizada a prerrogativa de o estado submeter pedidos relativos a um conjunto de municípios para reconhecimento federal de SE/ECP. Observou-se, com isso, celeridade processual muito superior ao procedimento realizado diretamente pelo município, caracterizando a utilização dessa prerrogativa como boa prática. O prazo médio para reconhecimento da SE/ECP dessa maneira foi de apenas 2,74 dias, enquanto os pedidos submetidos diretamente pelos municípios tiveram prazo médio de aprovação de 29 dias.
124.	Assim, como forma de diminuição dos prazos para atendimento à população, conforme encaminhamento já exposto na subseção IV.1, propõe-se recomendar à Sedec que aprimore o processo de apoio federal, exigindo do ente federativo, inicialmente, apenas informações consideradas indispensáveis para o reconhecimento da situação de anormalidade, bem como possibilitando que os entes atualizem seus pedidos, complementando-os com informações adicionais que forem se tornando disponíveis no decorrer do processo.
125.	Além disso, deve ser proposto recomendar à Sedec que aprimore o processo de repasse de recursos para ações de resposta e restabelecimento, avaliando a disponibilização imediata de recursos com base nos dados iniciais disponíveis no momento do reconhecimento, não impedindo que pedidos adicionais sejam realizados conforme as informações do desastre forem sendo atualizadas. 
126.	Espera-se, com a implementação dessas propostas, que ocorra a redução do tempo para atendimento às populações atingidas por desastres, bem como a simplificação dos processos, proporcionando um apoio federal mais célere e descomplicado.
127.	Em manifestação preliminar, conforme detalhado no Apêndice D, a Sedec informou ações em andamento ou planejadas que contribuem para atender essas recomendações, como funcionalidade prevista para o sistema S2iD (um modelo de Workflow colaborativo que permita a solicitação de ajustes por parte dos entes federados e o tramite do processo entre diversos atores) , a consolidação das informações prestadas pelos entes em um único documento e a não obrigatoriedade de envio pelos entes dos relatórios que comprovam a situação de anormalidade como condição para aprovar o pedido.
VI. SUFICIÊNCIA E EQUIDADE DOS RECURSOS DISPONIBILIZADOS
128.	O presente capítulo visa relatar os resultados das análises realizadas acerca da suficiência e equidade dos recursos federais disponibilizados para ações de resposta, restabelecimento e reconstrução.
VI.1. Municípios foram contemplados parcialmente com os recursos solicitados
129.	Os cinco estados analisados (BA, MG, SP, RJ e PE) foram contemplados com recursos federais para as ações de Defesa Civil, entretanto verificou-se que alguns municípios foram atendidos apenas parcialmente nos seus pleitos por recursos.
130.	A análise dos repasses aos municípios afetados não permitiu identificar direcionamento dos recursos de forma não equitativa. Em análise realizada nos dados orçamentários de 2022, verificou-se que nesses cinco estados afetados pelas fortes chuvas foram empenhados recursos para ações de resposta, restabelecimento e reconstrução, em um total de 303 municípios atendidos, sendo 63 na Bahia, 180 em Minas Gerais, 10 em São Paulo, 12 no Rio de Janeiro e 38 em Pernambuco. Como esses estados possuem diferentes portes e os desastres ocorreram em número variado de municípios e com distintas intensidades, não foi possível estabelecer uma correlação estrita entre real necessidade e os recursos efetivamente disponibilizados para cada estado.
Figura 5: Recursos orçamentários 2022 referentes à Ação 22BO, Orgão MDR: por estado
Fonte: Elaboração própria, com dados orçamentários disponibilizados pela Sedec. 
Nota: Dados atualizados até Set/2022.
131.	Ainda com base nos dados orçamentários, foi possível observar uma variação significativa no percentual de recursos disponibilizados entre os municípios. Contudo, verificou-se que os municípios que receberam um montante maior de recursos apresentaram solicitações fundamentadas nos danos reportados e na extensão dos desastres, o que justifica o repasse. Esse foi o caso dos municípios a seguir, considerando os recursos liberados até Set/2022: i) Jaboatão dos Guararapes/PE, que recebeu 11,7% do total dos recursos disponibilizados para as ações de socorro; ii) Petrópolis/RJ, que recebeu 40,2% do total dos recursos disponibilizados para as ações de restabelecimento; e iii) Itabuna/BA, que teve empenhado 49,0% do total dos recursos para as ações de reconstrução. As Figuras 4 e 5 refletem essa situação.
Figura 6: Recursos orçamentários 2022 (Ação 22BO, Orgão MDR) para Ações de Resposta: 27 municípios mais contemplados nos estados analisados
Fonte: Elaboração própria, com dados orçamentários disponibilizados pela Sedec.
Nota: Dados atualizados até Set/2022.
Figura 7: Recursos orçamentários 2022 (Ação 22BO, Orgão MDR) para Ações de Restabelecimento: 22 municípios mais contemplados nos estados analisados
Fonte: Elaboração própria, com dados orçamentários disponibilizados pela Sedec.
Nota: Dados atualizados até Set/2022.
132.	Quanto à suficiência, verificou-se que muitos municípios solicitantes foram contemplados parcialmente com o volume de recursos solicitados. Ao se analisar o atendimento aos pedidos de recursos em amostra de municípios selecionada para estudo de caso, conforme parâmetros explicitados na subseção V.1, constatou-se ser frequente o indeferimento parcial de recursos pela Sedec para as ações de resposta e restabelecimento, principalmente por estarem fora das especificações de serviços e de produtos elegíveis ou por estarem com preços acima dos parâmetros de mercado. Dos municípios selecionados na amostra, constatou-se que: i) 11 municípios solicitaram recursos para Resposta/Assistência e foram atendidos, ao menos parcialmente (Bahia, 6; Pernambuco, 4; e Minas Gerais, 1) ; e ii) 14 municípios (Bahia, 4; Minas Gerais, 5; Pernambuco, 1; Rio de Janeiro, 1; São Paulo, 3) solicitaram recursos para obras de reestabelecimento, desses 9 foram atendidos, ao menos parcialmente, 1 negado e 4 pedidos ainda se encontravam em tramitação.
133.	Tais dados encontram coerência com a resposta dos municípios à pesquisa realizada, cuja tabulação completa encontra-se no Apêndice C. Especificamente quanto à suficiência dos recursos federais disponibilizados, para 50% das defesas civis municipais os recursos para ações de resposta não foram totalmente suficientes e para 8% os recursos solicitados não foram deferidos. No caso das ações de restabelecimento, para 40% os recursos não foram totalmente suficientes e para 14% os recursos foram indeferidos, conforme exposto na Figura 8.
Figura 8: Respostas dos municípios acerca da suficiência dos recursos para ações de resposta e restabelecimento
Fonte: Elaboração própria, com dados orçamentários disponibilizados pela Sedec.
134.	Quanto aos critérios utilizados pela Sedec para mensuração dos valores a serem disponibilizados, apesar de não terem sido identificados normativos que estabeleçam parâmetros claros sobre os itens atendidos para ações de socorro e assistência, verificou-se que os valores disponibilizados foram calculados com base na quantidade de desalojados, desabrigados e afetados registrados no Formulário de Informações do Desastre (Fide) . De outro modo, para obras de reestabelecimento e reconstrução, observou-se que os valores a serem disponibilizados baseiam nos critérios bem definidos nas Normas de Defesa Civil (Normadecs) , instituídas pelas Portarias 1.774/2021 e 93/2021.
135.	Diante desses dados, constata-se que o repasse parcial dos recursos solicitados para ações de resposta e assistência decorre principalmente da pouca transparência sobre os critérios relacionados às especificações de serviços e produtos elegíveis, ocasionando solicitações para itens não elegíveis ou com valores acima do mercado, que acabam sendo glosados. 
136.	Como consequência, solicitações fora de parâmetros dificultam a análise técnica e, por conseguinte, atrasam a disponibilização de recursos.
137.	Destarte, como forma de dar transparência aos serviços atendidos e tornar a análise dos pedidos mais célere, propõe-se recomendar à Sedec que regulamente e dê publicidade às especificações de serviços e aos produtos elegíveis para socorro e assistência, explicitando que se trata de rol exemplificativo e que não prejudica a avaliação, em casos particulares e devidamente justificados, da disponibilização de recursos para atender as necessidades da população afetada, mesmo que fora dessa relação.   
138.	Espera-se, com a implementação desta proposta, que os entes possam preencher seus requerimentos com maior clareza dos itens prontamente custeados com recursos federais e daqueles que devem ser justificados, facilitando a elaboração do pedido e o atendimento das necessidades da população.
139.	Em manifestação preliminar, conforme detalhado no Apêndice D, a Sedec informou ações em andamento que contribuem para atender essas recomendações, como a atualização e publicação das orientações operacionais para o processo de resposta (socorro e assistência) .
VII. CONCLUSÃO
140.	Recentemente, após as intensas chuvas ocorridas a partir de nov/2021 nos estados da BA, MG, SP, RJ e PE, vários municípios solicitaram reconhecimento federal de emergência e transferência de recursos em virtude dos inúmeros danos humanos, materiais e ambientais e prejuízos econômicos e sociais ocasionados. Em razão dessa situação, considerou-se importante que o TCU atuasse para conhecer e avaliar a tempestividade e eficácia das ações a cargo da Sedec na preparação, resposta, restabelecimento e recuperação dessas áreas atingidas, bem como para avaliar eventuais distorções operacionais nessas ações.
141.	As análises contemplaram as seguintes avaliações: i) se a sistemática de difusão de alertas foi eficaz em proteger a população; ii) se o modelo de apoio federal para reconhecimento de situação de anormalidade e disponibilização de recursos está aderente à realidade dos municípios afetados; iii) se as ações da Sedec para reconhecimento federal de situação de anormalidade e disponibilização dos recursos foram tempestivas; e iv) se os recursos federais repassados foram suficientes e se sua distribuição foi equitativa entre os entes.
142.	Em face das análises realizadas, verificou-se que o sistema instituído pela Sedec para difusão de alertas (plataforma Idap) alcançou percentual reduzido da população impactada pelas intensas chuvas ocorridas nos estados da BA, MG, RJ, SP e PE a partir de nov/2021, o que prejudica a adoção de medidas preventivas para resguardar a população vulnerável. Identificou-se também a necessidade de aperfeiçoamento na sistemática do reconhecimento de situação de anormalidade e da solicitação recursos federais, de forma a melhor aderir à realidade dos municípios afetados, principalmente os de menor porte e estrutura.
143.	Além disso, constatou-se que o apoio federal para ações de assistência e reestabelecimento para alguns municípios analisados foi intempestivo em relação à necessidade de atendimento premente da população atingida, prejudicando a adoção oportuna de medidas de socorro e o reestabelecimento dos serviços essenciais. Observou-se, também, que o repasse parcial dos recursos solicitados para ações de resposta e assistência decorre principalmente da baixa transparência quanto aos critérios relacionados às especificações de serviços e produtos elegíveis, ocasionando solicitações para itens não elegíveis ou com valores acima do mercado, o que dificulta a análise dos pedidos e, consequentemente, atrasa a disponibilização de recursos.
144.	Diante do exposto, propõem-se recomendações à Secretaria Nacional de Proteção e Defesa Civil (Sedec) no sentido de aprimorar o alcance do sistema de emissão de alertas e a tempestividade e efetividade do processo de apoio federal para reconhecimento de situação de anormalidade e repasse de recursos.
145.	Espera-se, com a implementação das recomendações propostas, que a sistemática de emissão de alertas alcance percentual significativo da população e que o modelo estabelecido para os entes requererem o reconhecimento de situação de anormalidade e solicitarem recursos federais se adeque melhor à realidade dos municípios, principalmente os de menor porte. Ademais, almeja-se que ocorra a redução do tempo para atendimento às populações atingidas por desastres, de forma a proporcionar um apoio federal mais célere e descomplicado.
146.	Tais benefícios esperados são factíveis e convergentes com a forma de atuação da Sedec, que já busca um aperfeiçoamento contínuo no seu desempenho. No decorrer do trabalho constatou-se inciativas em andamento para o alcance dos objetivos da temática e para melhorar o resultado da atuação da Defesa Civil, como: a adoção de parcerias com a Google e outras instituições para aumentar o alcance dos alertas; a instituição do Grupo de Apoio a Desastres (GADE) para auxiliar nas ações decorrentes de desastres; a elaboração do diagnóstico de necessidades municipais para aprimorar o sistema nacional; a disponibilização de cursos e treinamentos para capacitar os gestores e colaboradores que atuam na Defesa Civil; a atualização dos sistemas e normativos relacionados com o tema; entre outras ações.
147.	Por fim, menciona-se que, em consonância com as diretrizes estabelecidas na Resolução TCU 315/2020 e nas Normas de Auditoria do Tribunal de Contas da União (NAT) , o relatório preliminar foi submetido à manifestação da Sedec, que, em síntese, não refutou as constatações identificadas no trabalho. De forma geral, informou ações em andamento e planejadas que contribuem para resolver as constatações apontadas pela auditoria, ratificando a pertinência dos encaminhamentos propostos. Como as ações informadas pela Sedec ainda não foram implementadas e por não atenderem plenamente às recomendações, entendeu-se pertinente manter os encaminhamentos propostos.
VIII. PROPOSTA DE ENCAMINHAMENTO
148.	Ante o exposto, propõe-se a remessa dos autos ao Gabinete do Exmo. Ministro-Relator Jorge Oliveira, com as seguintes propostas de encaminhamento:
148.1.	Recomendar à Secretaria Nacional de Proteção e Defesa Civil (Sedec) , com base no art. 11 da Resolução-TCU 315, de 22 de abril de 2020, que:
a) institua rotina de cadastramento e atualização dos dados estaduais e municipais no sistema S2iD, inclusive incorporando no cadastro dados de aplicativos de mensagens instantâneas e redes sociais (WhatsApp, Telegram, Facebook, Instagram, entre outros) (§ 77) ;
b) institua comunicação de eventos adversos com as agências de meteorologia e com os entes federados por meio de plataforma que sistematize as informações e permita a interface com formas abrangentes e céleres de comunicação, como aplicativos de mensagens, redes sociais, sites de buscas, pop ups, entre outras (§ 77) ;
c) defina rotina de contato com os estados, no caso de eventos adversos com probabilidade de ocorrência de desastre de grande intensidade e abrangência, para que eles apoiem os municípios na qualificação e disseminação de alertas e acompanhem a adoção de medidas preparativas para proteger a população (§ 78) ;
d) procure viabilizar a difusão de alertas por meio de ferramentas mais efetivas de comunicação para situações de desastre, como a localização de celulares ativos nas áreas abrangidas pelos alertas (cell broadcast service) (§ 78) ;
e) institua, como ferramenta de suporte no S2iD, canal de comunicação próprio e imediato para prestar orientações às Defesas Civis locais e esclarecer dúvidas acerca das solicitações de reconhecimento federal de situação de anormalidade e de recursos, a exemplo de chat online (§ 100) ;
f) regulamente formas mais ágeis para utilização de recursos da Defesa Civil pelos entes para ações de resposta e reestabelecimento, a exemplo de transferências para fornecedores por PIX (§ 100) ;
g) aprimore o processo de apoio federal, exigindo inicialmente apenas informações consideradas indispensáveis para o reconhecimento da situação de anormalidade, bem como possibilitando que os entes atualizem seus pedidos, complementando-os com informações adicionais que forem se tornando disponíveis no decorrer do processo (§§ 99 e 124) ;
h) aprimore o processo de repasse de recursos para ações de resposta e restabelecimento, avaliando a disponibilização imediata de recursos com base nos dados iniciais disponíveis no momento do reconhecimento, não impedindo que pedidos adicionais sejam realizados conforme as informações do desastre forem sendo atualizadas (§§ 99 e 125) ; e
i) regulamente e dê publicidade às especificações de serviços e aos produtos elegíveis para socorro e assistência, explicitando que se trata de rol exemplificativo e que não prejudica a avaliação, em casos particulares e devidamente justificados, da disponibilização de recursos para atender as necessidades da população afetada, mesmo que fora dessa relação regulamentada (§ 137) .   
149.	Nos termos do art. 8º da Resolução-TCU 315, de 2020, fazer constar, na ata da sessão em que estes autos forem apreciados, comunicação do relator ao colegiado no sentido de autorizar o monitoramento de todas as recomendações que vierem a ser expedidas."
	É o relatório.

não há

Não atuou

RELATÓRIO DE ACOMPANHAMENTO OPERACIONAL. SEDEC. AÇÕES DESENVOLVIDAS EM RESPOSTA AOS DESASTRES NATURAIS OCORRIDOS EM BA, MG, RJ, SP E PE. ALCANCE REDUZIDO DA PLATAFORMA IDAP. EXCESSO DE BUROCRACIA NA SOLICITAÇÃO DE RECURSOS FEDERAIS PELOS MUNICÍPIOS ATINGIDOS. APOIO FEDERAL INTEMPESTIVO. POUCA TRANSPARÊNCIA NOS CRITÉRIOS ESTABELECIDOS PARA SERVIÇOS E PRODUTOS ELEGÍVEIS. RECOMENDAÇÕES À SEDEC. DETERMINAÇÃO À SEGECEX PARA AVALIAR CONVENIÊNCIA E OPORTUNIDADE DE REALIZAR NOVAS AÇÕES DE CONTROLE SOBRE O TEMA.

RELATÓRIO DE ACOMPANHAMENTO (RACOM)

Trata-se de Relatório de Acompanhamento elaborado no âmbito da Unidade de Auditoria Especializada em Infraestrutura Urbana e Hídrica (AudUrbana) , com o objetivo de conhecer e avaliar a tempestividade e eficácia das ações a cargo da Secretaria Nacional de Proteção e Defesa Civil (Sedec) na preparação, resposta, restabelecimento e recuperação das áreas atingidas pelas chuvas ocorridas a partir de novembro de 2021 nos estados da Bahia, Minas Gerais, São Paulo, Rio de Janeiro e Pernambuco (peça 23) , que contou com a anuência do corpo diretivo da unidade (peças 24-25) .
2.	A fiscalização foi proposta pelo Ministro Bruno Dantas, ao presidir a sessão plenária de 19/1/2022, diante dos desastres causados pelas chuvas intensas e estragos ocorridos em municípios da Bahia e de Minas Gerais nos meses finais de 2021. 
3.	Na condição de relator da Lista de Unidades Jurisdicionadas que incluía o atual Ministério da Integração e do Desenvolvimento Regional (MDR) , autorizei, naquela oportunidade, a realização, pela então Secretaria de Fiscalização de Infraestrutura Urbana (SeinfraUrbana) , de auditoria operacional, com o objetivo de verificar a atuação da Sedec em relação aos referidos desastres.
4.	Posteriormente, o escopo da ação de controle foi ampliado, a fim de abarcar os fenômenos climáticos ocorridos nos Estados de São Paulo, Rio de Janeiro e, por fim, Pernambuco, já em meados de 2022, os quais levaram à perda de centenas de vidas, além de famílias desabrigadas e prejuízos materiais de grandes proporções.
I - Questões de auditoria e achados
5.	O trabalho desenvolvido pela AudUrbana foi estruturado a partir de quatro questões de auditoria, a saber:
Questão 1: A sistemática de difusão de alertas coordenada pela Sedec é eficaz em gerar proteção para as populações vulneráveis? 
Questão 2: O apoio federal sistematizado pela Sedec está em consonância com a realidade da Defesa Civil dos municípios afetados? 
Questão 3: As ações a cargo da Sedec para reconhecimento federal de situação de anormalidade e disponibilização de recursos estão sendo tempestivas? 
Questão 4: Os recursos federais disponibilizados para ações de resposta, restabelecimento e reconstrução estão sendo suficientes e sua distribuição tem sido equitativa entre os entes solicitantes?
6.	O relatório apresentou inicialmente um panorama acerca da estrutura da Sedec e das ações desenvolvidas no âmbito do Sistema Nacional de Proteção e Defesa Civil (Sinpdec) , que englobam atividades de prevenção, mitigação, preparação, resposta e recuperação. Considerando o foco do trabalho nas ações de resposta e recuperação, a equipe de auditoria descreveu a sistemática de reconhecimento da situação de anormalidade e de transferência dos recursos pelo governo federal, além das ferramentas que suportam a operacionalização dessas ações, quais sejam o Sistema Integrado de Informações sobre Desastres (S2iD) e a Interface de Divulgação de Alertas Públicos (Idap) .
7.	Com relação à difusão dos alertas de desastres, verificou-se que a plataforma Idap alcançou percentual reduzido da população-alvo nos municípios atingidos pelas chuvas. Fatores como o baixo índice de cadastramento dos usuários para o recebimento dos alertas, ausência ou desatualização dos dados cadastrais dos municípios no banco de dados, ausência de cadastramento, na plataforma, dos alertas emitidos pelo Instituto Nacional de Meteorologia (Inmet) e pelo Centro Nacional de Monitoramento e Alertas de Desastres Naturais (Cemaden) , além da comunicação precária entre as agências de meteorologia, o Centro Nacional de Gerenciamento de Riscos e Desastres (Cenad) e os entes federados contribuíram para a ocorrência do achado. 
8.	Destaco que, conforme as análises da AudUrbana, 47% dos municípios que solicitaram reconhecimento federal não foram comunicados pela Defesa Civil sobre previsão de chuvas intensas, o que demonstra a necessidade premente de aprimoramento da sistemática de difusão dos alertas. 
9.	Em que pesem as boas práticas implementadas pela Sedec no decorrer da fiscalização, a exemplo da emissão de alertas no Google Maps e de parcerias com o Whatsapp e Telegram, faz-se necessária a promoção de melhorias significativas na comunicação de desastres, como a instituição de rotina de atualização dos dados de estados e municípios no sistema S2iD e de difusão de alertas por meio de ferramentas mais efetivas, a exemplo do cell broadcast service. Tais ações foram objeto de recomendações propostas pela equipe de fiscalização, que contam com a minha anuência.
10.	Outro ponto observado refere-se ao excesso de burocracia do modelo estabelecido para a solicitação de recursos federais imediatamente após a ocorrência de desastres. O complexo rito de preenchimento de formulários, com inúmeras informações demandadas pelo S2iD, aliado à carência estrutural das Defesas Civis dos municípios - muitos não possuíam sequer planos de contingência, mapeamento das áreas de risco e protocolos para desastres -, e às dificuldades na obtenção e utilização do Cartão de Pagamento da Defesa Civil (CPDC) para pagamento das despesas, impactou, de forma significativa, na tempestividade das medidas de socorro e de retorno dos serviços essenciais nesses locais.
11.	A equipe de auditoria propõe recomendações à Sedec no sentido de exigir dos entes federativos apenas informações indispensáveis para o reconhecimento da situação de anormalidade, com possibilidade de complementação posterior das informações, instituir canal no S2iD para esclarecimentos de dúvidas e regulamentar formas mais ágeis para a utilização dos recursos, a exemplo do PIX, o que certamente conferirá maior agilidade no tempo de resposta e aporte de recursos federais.
12.	Ressalto que o problema perpassa por uma deficiência estrutural muito mais ampla, traduzida na precariedade das Defesas Civis na municipalidade, conforme demonstrado no relatório, e que demanda um olhar mais atento da Sedec e dos órgãos de controle quanto à política de proteção e defesa civil como um todo:
"88. Verificou-se também, por meio de projeto realizado em 2022 pela Sedec, denominado 'Diagnóstico de Capacidades e Necessidades Municipais em Proteção e Defesa Civil', que, em 72% dos municípios respondentes, o coordenador da Coordenadoria Municipal de Proteção e Defesa Civil (Compdec) estava no cargo há menos de cinco anos, 69% dos respondentes possuíam menos de cinco anos de experiência no tema de Defesa Civil e 59% contam apenas com um ou dois membros na equipe de Defesa Civil. Ademais, o diagnostico trouxe dados dando conta que, em 67% dos municípios, não existe viatura para ações da Defesa Civil, 72% não possuem telefone fixo exclusivo para Defesa Civil, 53% não dispõem de celular com acesso à internet e 30% não possuem computador ou notebook para utilização pela Defesa Civil." 
13.	Em decorrência principalmente da burocratização excessiva dos procedimentos para solicitação de recursos, do despreparo das Defesas Civis e da demora na homologação estadual do decreto de situação de emergência, verificou-se que o apoio federal para as ações de assistência e de restabelecimento se mostrou intempestivo em alguns municípios afetados. O prazo médio global para reconhecimento de situação de emergência e estado de calamidade pública foi de 17,7 dias entre a data do desastre e a do efetivo reconhecimento. Já o prazo médio entre a ocorrência do desastre e a efetiva liberação de recursos para Assistência Humanitária foi de 39 dias. No caso de ações de reestabelecimento, o tempo médio entre a ocorrência do desastre e a efetiva liberação dos recursos foi de 102 dias.
14.	Alternativas como a prerrogativa de submissão, pelos estados, de pedidos de reconhecimento federal de um conjunto de municípios - boa prática observada em alguns processos nos estados de Minas Gerais, Bahia e Pernambuco -, bem como as recomendações propostas pela unidade técnica no sentido de aprimorar e de simplificar a sistemática de reconhecimento e de liberação dos recursos para as ações de resposta e restabelecimento, tendem a conferir maior agilidade à atuação federal e, consequentemente, reduzir os prazos de resposta aos locais afetados.
15.	No que tange à ocorrência de repasses parciais de recursos solicitados para ações de resposta e assistência, o relatório demonstra, primeiramente, que os dados não permitiram identificar direcionamento dos recursos de forma não equitativa. No entanto, restou constatado que o repasse parcial decorreu principalmente da pouca transparência sobre os critérios relacionados às especificações de serviços e produtos elegíveis, o que levou a solicitações de itens não elegíveis ou em valores acima do praticado no mercado. A AudUrbana propõe recomendações à Sedec no sentido de regulamentar e de dar publicidade a essas especificações, possibilitando maior clareza aos entes federativos quanto aos itens que poderão ser custeados com os recursos federais e aqueles casos particulares, que deverão ter sua justificativa apresentada pelo solicitante.
16.	Por fim, verifico que as recomendações propostas pela unidade técnica, com as quais concordo integralmente, têm por intuito, em suma, o aprimoramento da sistemática de emissão de alertas de desastres e do processo de reconhecimento e suporte federal aos municípios em situação de anormalidade, visando à eficácia e celeridade no atendimento às populações afetadas. Cabe destacar que são também louváveis as iniciativas já em andamento e informadas pela Sedec no curso da auditoria.
II - Outras ações de controle desenvolvidas e perspectivas futuras
17.	Ao mesmo tempo que parabenizo a equipe de auditoria pelo primoroso trabalho, não posso deixar de expor aqui algumas preocupações concernentes aos próximos passos na atuação deste Tribunal quanto ao tema, uma vez que não fizeram parte do escopo do Relatório de Auditoria ora apresentado as ações preventivas e de mitigação dos efeitos dos desastres naturais.
18.	Rememoro que, também em atendimento ao demandado na sessão plenária de 19/1/2022, a então SeinfraUrbana desenvolveu painel para permitir o acompanhamento das ações de defesa civil, que demonstrasse a execução orçamentária, bem como a distribuição dos recursos pelos estados da federação, podendo ser acessado a partir da página http://www.tcu.gov.br/Paineis/RecursosDesastres.
19.	No painel constam, adicionalmente, os resultados das fiscalizações desenvolvidas por esta Corte de Contas nessa temática, dentre as quais vale mencionar auditoria operacional realizada no âmbito do TC Processo 023.751/2018-5, de relatoria do Ministro Augusto Nardes, com foco na Política Nacional de Proteção e Defesa Civil (PNPDEC) , em que foram identificadas diversas deficiências e falhas na atuação dos órgãos envolvidos, objeto de determinações e de recomendações realizadas por meio do Acórdão 351/2020-TCU-Plenário, e que estão atualmente em fase de monitoramento.
20.	Outro trabalho que merece destaque é a auditoria integrada desenvolvida no âmbito do TC Processo 037.784/2019-6, inicialmente de relatoria do Ministro Raimundo Carreiro e agora do Ministro Antônio Anastasia, cujo objetivo foi avaliar a regularidade da aplicação e gestão dos recursos federais transferidos ao Município do Rio de Janeiro para a execução de obras de prevenção a desastres. Na oportunidade, foram identificadas ocorrências referentes à baixa execução física dos empreendimentos, à fragilidade da governança, à burocratização excessiva e à baixa eficiência operacional, além de impropriedades e irregularidades nos contratos e licitações, que culminaram em oitivas dos órgãos envolvidos, estando o processo em fase de análise pela AudUrbana.
21.	Identifiquei também, nesse rol de trabalhos, outras auditorias que trataram de obras específicas voltadas à prevenção de desastres, como a do Cais de Proteção das Margens dos Rios Tocantins e Itacaiúnas, em Marabá/PA (TC Processo 039.012/2019-0) e a da Contenção de Encostas em Setores de Risco Alto e Muito Alto no Município de Salvador/BA (TC Processo 008.099/2019-7) , que trouxeram benefícios tanto financeiros quanto relativos à atuação tempestiva e contínua do TCU para a correção de impropriedades nesses empreendimentos.
22.	Ainda por meio do painel de informações, é possível verificar a dotação orçamentária destinada à gestão de riscos e desastres, que esteve nos patamares de R$ 1,2 a R$ 1,9 bilhão, de 2016 até o presente exercício. Também se nota que, de um total de R$ 10,84 bilhões de recursos efetivamente investidos nesse período, aproximadamente 66,42% se referem a ações de resposta e recuperação - valores executados após a ocorrência dos desastres -, e apenas 33,58% foram destinados às ações de prevenção.
23.	Essa proporção nos revela a urgência em desenvolvermos outros trabalhos de controle, focados na política de prevenção de desastres. Não há dúvidas de que o prejuízo tanto material como humano desses eventos pode e deve ser mitigado a partir do investimento maciço em ações de prevenção por todas as esferas de governo, uma vez que os custos envolvidos nas fases de resposta e de recuperação de áreas já destruídas se mostram muito mais elevados. Isso sem mencionar os prejuízos causados pela perda de vidas e pelo impacto causado em cada família desabrigada, os quais são inestimáveis.
24.	Nesse sentido, ressalto a importância da atuação desta Corte de Contas em promover ações de fiscalização complementares àquelas já mencionadas, de forma a avaliar a efetividade da política pública de prevenção de desastres e detectar as possibilidades de melhorias na atuação a priori do governo federal. 
25.	Isso porque a correta mensuração e aplicação eficaz dos recursos orçamentários e financeiros destinados a investimentos em ações de prevenção e mitigação de desastres possibilita a redução dos prejuízos, por vezes irrecuperáveis, provocados quando da ocorrência dos eventos naturais danosos.
26.	A exemplo da auditoria no Município do Rio de Janeiro, proponho que a Segecex avalie a conveniência e oportunidade de realizar ações de fiscalização similares em outros entes da federação, selecionados a partir de critérios a serem definidos pela unidade técnica, como o volume dos recursos empregados e a criticidade das regiões abarcadas, tendo como foco a verificação da eficácia das obras, das aquisições e dos serviços realizados a partir do orçamento público federal na efetiva prevenção de desastres.
	Ante o exposto, VOTO no sentido de que o Tribunal adote a minuta de acórdão que ora submeto à deliberação deste Colegiado.
TCU, Sala das Sessões, em 22 de março de 2023.
JORGE OLIVEIRA 
Relator